最　高　行　政　法　院　判　決
　　　　　　　　　　　　　94年度判字第00715號
上　訴　人　美商．恩格哈特有限公司
代　表　人　蓋斯．哈皮洛斯
訴訟代理人　林志剛律師
　　　　　　甲○○
被 上訴 人　經濟部智慧財產局
代　表　人　乙○○
上列當事人間因發明專利申請事件，上訴人對於中華民國92年11
月12日臺北高等行政法院91年度訴字第3944號判決，提起上訴，
本院判決如下：
　　主  文
上訴駁回。
上訴審訴訟費用由上訴人負擔。
　　理  由
一、本件上訴人在原審起訴意旨略以：上訴人於民國（下同）86
    年4月18日以「降低柴油引擎排放有害廢氣的系統」（嗣變
    更名稱為「降低柴油引擎排放有害廢氣的裝置及方法」）向
    被上訴人申請發明專利，經被上訴人編為第00000000號（下
    稱系爭案）予以審查，不予專利。上訴人不服，申請再審查
    ，案經被上訴人於90年12月5日以（90）智專三（3）05055
    字第09087001857號專利再審查核駁審定書，仍為應不予專
    利之處分。上訴人不服，循序提起本件行政訴訟。按被上訴
    人在再審查審定前，僅根據專利公告第162311號專利案（下
    稱引證一）、「現代陶瓷工程學，全華80、9再版」第333頁
    （下稱引證二），認定系爭案的第1（方法）、14（方法）
    、23（系統）、24（排氣歧管）、25（觸媒化隔熱塗裝）、
    32（方法）、39（陶瓷隔熱塗裝）、44（陶瓷隔熱塗裝）、
    47（鋁金屬基底的隔熱塗裝）、51（將陶瓷塗裝固結於鋁基
    底上的方法）等10個獨立項，僅為「隔熱塗料及氧化觸媒的
    設置位置的改變」，為熟習該項技術者所能輕易完成，不具
    進步性，而不予專利。不僅違反「專利審查基準」規定應逐
    項審查及行政程序法第5條行政行為之內容應明確之規定，
    亦因其內容不明確，導致審定不備具理由結果，而有違專利
    法第38條第2項及第40條第2項規定。次按系爭案的主要技術
    特徵，在於將與廢氣接觸的排氣管表面塗上隔熱材料，使排
    氣管的部分表面產生熱隔絕效果，以及將含有絕熱塗裝效果
    的氧化觸媒添加於與廢氣直接作用的部分隔熱塗裝中。因此
    ，系爭案與引證一、二相較，由於引證一、二並未揭示出系
    爭案的主要技術特徵，同時也未揭示出系爭案的實施例所揭
    示的內容和各請求項的其餘的技術特徵，即使是熟習該項技
    術者，也難以由引證一、二輕易地完成系爭案的技術特徵，
    且根據系爭案的技術特徵，可以提高氧化觸媒的氧化效率，
    以降低微粒排放量，故系爭案應具有進步性，理應獲得發明
    專利。另外，雖然各國的專利審查標準不同，但是判斷系爭
    案是否為熟習該項技術者所能輕易完成，是否具有進步性，
    系爭案在外國是否已經獲得專利，也不失為一種重要參考資
    料；本件系爭案之對應美國申請案業已獲准為4件美國專利
    ，由此更可以佐證系爭案具有進步性。為此請判決將訴願決
    定及原處分均撤銷，並命被上訴人應為准予本件發明專利之
    處分等語。
二、被上訴人則以：引證一之廢氣淨化裝置於廢氣管內管的內表
    面及外表面上塗佈有層狀結構，其中層狀結構第一層可為陶
    或窯業金屬，而第二層形成在第一層外如同一觸媒傳輸層等
    ，已揭露本案於排氣管表面塗上隔熱塗料以及將氧化觸媒添
    加於廢氣直接作用的部分隔熱塗裝中等技術手段。本案另將
    隔熱塗料及氧化觸媒設置於排氣管線、歧管、燃燒室或零件
    表面，其位置之改變為運用申請前既有之技術或知識，而為
    熟習該項技術者所能輕易完成，不具進步性。另本案申請專
    利範圍第1、14、23、24、25、32等獨立項僅「方法」、「
    裝置」用辭互換而已；本案申請專利範圍第39項於說明書僅
    說明菫青石粉末為一種惰性物質；本案申請專利範圍第44、
    47、51項等與本案創作標的不同，且僅為單純隔熱塗裝材料
    之改變，並非隔熱塗裝技術思想之高度創作，為熟習該項技
    術者依引證一、引證二案之鋁、陶、窯業金屬等所能輕易完
    成者，故不具進步性等語，資為抗辯。
三、原審斟酌全辯論意旨及調查證據結果，以：按凡利用自然法
    則之技術思想之高度創作，而可供產業上利用者，固得依本
    件審定時專利法第19條暨第20條第1項之規定申請取得發明
    專利。惟其發明如「係運用申請前既有之技術或知識，而為
    熟習該項技術者所能輕易完成時」，仍不得依法申請取得發
    明專利，復為同法第20條第2項所明定。本件系爭「降低柴
    油引擎排放有害廢氣的裝置及方法」發明專利申請案，係一
    種將適當的氧化觸媒噴附於排氣管線內，以減少柴油引擎排
    氣中之TRM的方法與設備。然查引證一案所揭示之廢氣淨化
    裝置，係於廢氣管的內表面及外表面上塗佈有層狀結構，其
    中層狀結構第一層可為陶或窯業金屬，而第二層則形成在第
    一層外如同一觸媒傳輸層，該觸媒傳輸層係由溶融射出，包
    括觸媒溶液和觸媒傳輸層材質之泥漿後，再弄乾該射出泥漿
    以去除液體粒子而形成，因該陶或窯業金屬具有隔熱效果，
    故前述第一層即具有熱隔絕效果，而氧化觸媒則添加於第二
    層中，可以與廢氣直接作用。次查系爭案申請專利範圍共55
    項，其中第1、14、23、24、25、32、39、44、47、51等10
    項為獨立項，其餘為附屬項。第1獨立項係一種可降低柴油
    引擎排出之廢氣中總微粒物質之方法，包含：將與廢氣接觸
    的排氣管表面塗上隔熱塗料，使排氣管的部分表面產生熱隔
    絕效果；以及將含有絕熱塗裝效果的氧化觸媒添加於與廢氣
    直接作用的部分隔熱塗裝中。第14獨立項係一種可降低柴油
    引擎排出之廢氣中總微粒物質之方法，該方法包含了將一些
    氧化觸媒噴附於引擎與渦輪增壓器之間的的管線上，其中該
    氧化觸媒是與廢氣直接接觸。第23獨立項係一個可降低柴油
    引擎排出之廢氣中總微粒物質之裝置，包含：隔熱塗料，可
    噴附於與廢棄接觸之排氣管線的部分內表面上；以及氧化觸
    媒，可添加於與廢氣直接作用的部分隔熱塗裝中。第24獨立
    項係一個柴油引擎的排氣歧管包含有一層噴附於該歧管之部
    分內表面的隔熱塗裝，以及添加氧化觸媒於部分的隔熱塗裝
    中，該氧化觸媒應與通過的廢氣流直接接觸。第25獨立項係
    一種觸媒化隔熱塗裝，被噴附於具有燃燒室之汽缸的柴油引
    擎中之燃燒室之零件表面上；以及一氧化觸媒，噴附於含有
    隔熱塗裝的表面上。第32獨立項係一具有燃燒室之汽缸的柴
    油引擎中減少廢氣總微粒排放量的方法，包含有：將一層隔
    熱塗裝噴附於燃燒室內之零件表面；以及將一層氧化觸媒噴
    附於含有隔熱塗裝的表面上。可知以上均係在與廢氣接觸的
    排氣管、排氣管線、歧管、燃燒室或零件表面塗上隔熱塗料
    ，使之產生隔熱效果，及將氧化觸媒添加於與廢氣直接作用
    的隔熱塗裝中，其技術思想顯已為前述引證一、二所揭露。
    又系爭案申請專利範圍第39獨立項關於陶瓷隔熱塗裝「包含
    一菫青石的頂漆」，其於專利說明書僅說明該菫青石粉末為
    「一種惰性物質」。第44獨立項係一種保護陶瓷隔熱塗裝方
    法「包含有將一層富鋁紅柱石頂漆噴附於陶瓷隔熱塗裝上」
    。第47獨立項一種鋁金屬基底之隔熱塗裝包含有將一層「不
    銹鋼的固結油漆噴附於鋁基底上，而一層陶瓷隔熱塗裝則噴
    附於不銹鋼之固結油漆上」。第51獨立項一種將陶瓷塗裝固
    結於鋁基底上的方法包含有將含「不銹鋼的固結油漆噴附於
    鋁基底上，然後再將陶瓷的頂漆噴附於固結油漆上」等。均
    僅為單純隔熱塗裝材料之改變，並非隔熱塗裝技術思想之高
    度創作，更與本案「降低柴油引擎排放有害廢氣的裝置方法
    」標的不同。綜上所述，系爭案係運用申請前引證一、二既
    有之技術或知識，而為熟習該項技術者所能輕易完成，不具
    進步性。至上訴人訴稱本案相對應之申請案業獲准美國專利
    一節，因各國國情不同，專利法制及審查基準互異，尚難比
    附援引，執為本件應核准專利之論據。從而，被上訴人所為
    本件應不予專利之處分，揆諸首揭法條規定，洵無違誤，訴
    願決定予以維持，亦無不合。上訴人訴請撤銷，及命被上訴
    人應為准予本件發明之處分，均無理由，應予駁回等由。資
    為其判決之論據。
四、本院按：被上訴人駁回系爭專利案之審定書，未就申請專利
    範圍之各獨立項分別記載駁回之理由，固屬非虛，然查系爭
    案申請專利範圍共55項，其中第1、14、23、24、25、32、
    39、44、47、51等10項為獨立項，其餘為附屬項。第1、14
    、23、24、25、32獨立項均係在與廢氣接觸的排氣管、排氣
    管線、歧管、燃燒室或零件表面塗上隔熱塗料，使之產生隔
    熱效果，及將氧化觸媒添加於與廢氣直接作用的隔熱塗裝中
    。因其各項方法與效果均相同，故上開審定書概括記載該各
    項技術思想顯已為引證一、二所揭露，而未分項敘明理由，
    尚無不合。又39、44、47、51等獨立項，均僅為單純隔熱塗
    裝材料之改變，各項情形相同，因引證2資料所載陶或窯業
    金屬具有熱隔絕效果，上開審定書未一一記載駁回理由，對
    上訴人之權益並無影響。是上訴意旨謂審定書未就各專利範
    圍之獨立項，不予專利之理由分別記載，違反專利審查規則
    云云，尚無足取。次查被上訴人於駁回系爭專利申請後，曾
    於90年1月19日以（90）智專三（3）05055字第09082000464
    號再審查核駁理由先行通知書，通知上訴人申復，並經上訴
    人補充說明在案，此有前述資料在原處分卷可按，足認上訴
    意旨所稱被上訴人於再審定前未通知申請人，限期申復，違
    反專利法第40條第2項規定乙節，自嫌無據而無可採。又按
    申請專利之發明，實質上為兩個以上之發明時，經專利專責
    機關通知，或據申請人申請，得改為各別申請。固為本案審
    定時專利法第32條第1項所定。惟該規定必須申請內容合於
    兩個以上之發明時，始有適用，如專利審查機關認為申請範
    圍內全部均不合申請發明之要件時，則顯無該規定之適用。
    本案被上訴人審查結果認為本案全部均欠缺進步性而不合發
    明專利之要件，揆諸上開說明，顯無通知上訴人改為各別申
    請之必要。上訴人以被上訴人未通知上訴人分別申請，據以
    指摘原處分，亦難謂有理。末查引證一案所揭示之廢氣淨化
    裝置，係於廢氣管的內表面及外表面上塗佈有層狀結構，其
    中層狀結構第一層可為陶或窯業金屬，而第二層則形成在第
    一層外如同一觸媒傳輸層，該觸媒傳輸層係由溶融射出，包
    括觸媒溶液和觸媒傳輸層材質之泥漿後，再弄乾該射出泥漿
    以去除液體粒子而形成，因該陶或窯業金屬具有隔熱效果，
    故前述第一層即具有熱隔絕效果，而氧化觸媒則添加於第二
    層中，可以與廢氣直接作用。核系爭案申請專利範圍第1、
    14、23、24、25、32獨立項均係在與廢氣接觸的排氣管、排
    氣管線、歧管、燃燒室或零件表面塗上隔熱塗料，使之產生
    隔熱效果，及將氧化觸媒添加於與廢氣直接作用的隔熱塗裝
    中，其技術思想顯已為前述引證一、二所揭露。又系爭專利
    案第39、44、47、51等獨立項，均僅為單純隔熱塗裝材料之
    改變，並非隔熱塗裝技術思想之高度創作，更與本案「降低
    柴油引擎排放有害廢氣的裝置方法」標的不同。綜上所述，
    系爭案係運用申請前引證一、二既有之技術或知識，而為熟
    習該項技術者所能輕易完成，不具進步性等由，業經原判決
    敘明其所憑之證據及形成心證之理由甚詳，經核與證據法則
    或論理法則均無違。上訴意旨猶以系爭專利申請各項獨立特
    徵無法由引證一、二輕易思及者，原判決認定為熟習該引證
    案之技術者所能輕易完成，不具有進步性，難謂無違反經驗
    及論理法則等語，作為上訴理由，無非係對原審取捨證據認
    定事實之職權行使，加以爭執，尚難認原判決有違背法令之
    情事。綜上；原審斟酌全辯論意旨及調查證據之結果，將原
    決定及原處分均予維持，駁回上訴人之訴，核無違誤。上訴
    論旨，仍執前詞，指摘原判決違誤，求予廢棄，難認有理由
    ，應予駁回。
五、據上論結，本件上訴為無理由，爰依行政訴訟法第255條第1
    項、第98條第3項前段，判決如主文。
中    華    民    國    94    年    5     月    26    日
                  第一庭審判長法  官　黃　綠　星
                              法  官  陳　秀　美
                              法  官　蔡　進　田
                              法  官　黃　璽　君
                              法  官　廖　宏　明
以  上  正  本  證  明  與  原  本  無  異
中    華    民    國    94    年    5    月    27     日
　　　　　　　　　　　　　　　書記官　彭　秀　玲
